【裁判字號】    97,交聲,3348
【裁判日期】    980331
【裁判案由】    聲明異議
【裁判全文】
臺灣臺中地方法院交通事件裁定        97年度交聲字第3348號
原處分機關  交通部公路總局臺中區監理所豐原監理站
受 處分 人  陳恆仙即甲○○○.
上列受處分人因違反道路交通管理處罰條例案件，對於交通部公
路總局臺中區監理所豐原監理站97年11月19日所為之裁決（豐監
稽違字第裁63－HD0000000號），聲明異議，本院裁定如下：
    主  文
原處分撤銷。
陳恆仙即甲○○○○不罰。
    理  由
一、原處分機關略以：異議人即受處分人（下稱異議人）甲○○
    ○○即陳恆仙所有、由謝誠駕駛之101-RY號自用大貨車，於
    民國97年8月25日7時38分許，在臺中縣神崗鄉○○路段口，
    因「裝載砂石土方未依規定使用專用車」，經臺中縣警察局
    豐原分局依違反道路交通管理處罰條例第29條之1第1項之規
    定舉發，並由原處分機關依上開規定，裁處異議人罰鍰新臺
    幣（下同）40,000元等語。
二、異議人甲○○○○即陳恆仙聲明異議意旨略以：本車係屬廢
    棄物清除專用車輛，且領有臺中縣政府核發之廢棄物清除許
    可證，當日所載運係屬營建廢棄物，欲前往最終處理場即臺
    中縣龍井鄉○○路○段38號「大盛環保公司」，而非違規載
    運砂石、土方，為此聲明異議等語。
三、人民違反法律上之義務而應受行政罰之行為，法律無特別規
    定時，雖不以出於故意為必要，仍須以過失為其責任條件。
    但應受行政罰之行為，僅須違反禁止規定或作為義務，而不
    以發生損害或危險為其要件者，推定為有過失，於行為人不
    能舉證證明自己無過失時，即應受處罰；有大法官會議釋字
    第275號解釋可參。
四、本件異議人所屬之司機裝載土方未依規定使用專用車輛，不
    能證明有故意或過失。
（一）異議人否認知道「載運被認定為土方之建築廢棄物需使用
      專用車輛」；經聯絡本件原處分機關之承辦人亦表示異議
      人所經營之甲○○○○並無類似之違規紀錄，有本院書記
      官98年1月5日製作之簡要電話紀錄可參；另臺中縣環境保
      護局未曾提醒告知轄內之廢棄物清除業者，載運廢棄物是
      否為「砂石」或「土方」時，應注意認定之主管機關為交
      通部，亦有該局98年1月12日環廢字第0980000829號函附
      卷可參；亦即，依卷內資料尚難以證明異議人有違規之故
      意。
（二）異議人載運之建物廢棄物係運交「大盛環保股份有限公司
      」（下稱大盛公司）處理，有大盛公司97年7月23日盛字
      第OR0000000R001號函在卷可證；大盛公司接受進場之廢
      棄物種類為R-0503，即「廢營建混合物」，亦有廢棄物委
      託代清除契約書影本1份附卷可稽；故異議人對其所載運
      之屬於土方之建築廢棄物並非私下轉售得利，而係全數運
      交大盛公司處理，異議人對所載運之物認係「營建廢棄物
      」，存有合理的確信。
（三）證人即大盛公司承辦人員乙○○到庭亦結證稱：代再利用
      處理即運送到公司的東西，公司可以再利用；砂石類會賣
      給一些需要填土的地方或砂石場；進場的砂石（即異議人
      載運的土方）分類後再賣出；砂石車要有特別的車輛規格
      ，我也不知道；買砂石時，買方使用的車輛外觀，類似拖
      車，有防塵網，其他的沒有注意到那麼詳細等語；亦即，
      在一般人的認知裡，載運砂石、土方時，為防止塵砂飛揚
      ，需使用防塵網，至於需使用專用車輛，難以認定係一般
      人所能認識之範圍。
（四）異議人載運本件被認為是土方的建築廢棄物時，已使用「
      防塵網」，有取締員警提出之照片在卷可證；且異議人係
      合法取得廢棄物清除許可證，有異議人提出之許可證影本
      附卷可證；依許可證所載清除之廢棄物種類多達18種，土
      木及建築廢棄物僅係其中1種，「土方」更僅佔「土木及
      建築廢棄物」的一小部分；亦即異議人並非以載運砂石為
      業之人，亦不是僅以載運「土木及建築廢棄物」為業之人
      ，故期待異議人應認識「建築廢棄物」中，因「工程施工
      所產生之剩餘泥、土、砂、石等」，屬於營建工程剩餘之
      土石方，且土方之載運需使用「專用車輛」一節，本院認
      應屬過苛。
（五）誠然，人民有知法的義務；惟法令變動快速，各項行政法
      規又隨著社會變遷日益增加，規範事項亦日益繁複詳密，
      從事相關特許行業之人對相關法令的認識應高於一般人民
      ，但對其他行業領域所負有的知法義務，應與一般人民相
      當，不應課予過高的義務；主管機關更應適時、主動發布
      由其他主管機關所掌管但與本機關業務有關連的法規命令
      ，以善盡對所監督特許事業機構的教示、協力義務，而避
      免有「不教而殺，謂之虐」的苛酷。本件異議人主觀上認
      知其所載運之物為「廢棄物」，主管機關亦未曾教示針對
      被認為是土方的建築廢棄物，不可使用一般車輛，而需向
      他事業調借專用車輛，其因偶然之情事載運「土方」，依
      一般人之認知覆蓋防塵網，已盡相當注意義務，故其未諳
      法令，而未使用專用車輛，應無過失。
五、綜上所述，本件異議人未以專用車輛載運被認定為土方之建
    築廢棄物，難認有故意或過失之可言，依大法官會議釋字第
    275號解釋意旨，異議人不應受罰，原處分機關疏未詳查，
    遽以裁罰，自有違誤。是本件異議為有理由，原處分應予撤
    銷，並為異議人不罰之諭知。
據上論斷，應依道路交通管理處罰條例第87條第2項、道路交通
案件處理辦法第20條，裁定如主文。
中    華    民    國    98    年    3     月    31    日
                    交通法庭    法  官  施慶鴻
上正本證明與原本無異。
如不服本裁定，應於送達後五日內，向本院提出抗告狀。
                                書記官  賴瓊珠
中    華    民    國    98    年    3     月    31    日


司法院資訊處製作；財團法人民間司法改革基金會備份。
